【裁判字號】    99,訴,1071
【裁判日期】    991103
【裁判案由】    家暴傷害
【裁判全文】
臺灣臺南地方法院刑事判決              99年度訴字第1071號
公  訴  人  臺灣臺南地方法院檢察署檢察官
被      告  甲○○
上列被告因家庭暴力之傷害尊親屬案件，經檢察官提起公訴（99
年度營偵字第571號），本院判決如下：
    主  文
甲○○傷害直系血親尊親屬之身體，處有期徒刑捌月。
    事  實
一、甲○○為乙○○○之子，二人間具有家庭暴力防治法第三條
    第三款所定之家庭成員關係，且乙○○○已高齡七十八歲（
    民國二十一年二月十五日生），因雙腳退化不能行走而居住
    在臺南縣新營市○○街七三號七樓「署立新營醫院護理之家
    」二八一號病房。緣甲○○居住之臺南縣新營市○○路四六
    之八十號住處，為乙○○○向新營市公所所承租，並由撥款
    至乙○○○郵局帳內之乙○○○之「老人年金」支付租金，
    惟於九十八年八月份乙○○○住進「署立新營醫院護理之家
    」後，即由甲○○持乙○○○之郵局存摺提領「老人年金」
    用以繳納該租屋處之房租、水費及電費等費用，後因甲○○
    缺錢花用於提領「老人年金」後未按期繳納房租，嗣新營市
    公所通知乙○○○後，乙○○○即重新申辦一本「老人年金
    」撥款使用之郵局存摺，甲○○發現其原持有使用之郵局存
    摺無法使用後，遂於九十九年二月二十五日上午十一時二十
    分許，至「署立新營醫院護理之家」找乙○○○，甲○○於
    該護理之家二八一號病房外見到乘坐輪椅之乙○○○，遂推
    乙○○○入二八一號病房內，並詢問乙○○○何以其持有之
    郵局存摺無法使用，為何未向其告知即私下去重新申辦郵局
    存摺，雙方並因此發生大聲爭吵，甲○○並要求乙○○○交
    付其受領「老人年金」之郵局存摺供其提領款項，然遭乙○○○拒絕，詎甲○○因此心生不滿，竟基於傷害他人身體之
    犯意，徒手歐打乙○○○左邊頭部，造成乙○○○受有臉及
    頭皮等處挫傷之傷害。
二、案經乙○○○訴由臺南縣警察局新營分局報告臺灣臺南地方
    法院檢察署檢察官偵查起訴。
    理  由
壹、程序部分（證據能力部分）：
一、按被告以外之人於審判外之言詞或書面陳述，除法律有規定
    者外，不得作為證據，刑事訴訟法第一百五十九條第一項定
    有明文。查本件證人丙○○於警詢之供述及其制作之行政院
    衛生署新營醫院護理之家病室報告表一紙，係屬被告以外之
    人於審判外之言詞或書面陳述，且俱經被告於本院審理中不
    同意作為證據，又證人丙○○於警詢之言詞陳述及其制作之
    上開病室報告表，並無該當刑事訴訟法第一百五十九條之一
    至第一百五十九條之四等傳聞證據例外具證據能力之情形，
    是證人丙○○於警詢之證述及其制作之該病室報告表，即無
    證據能力。
二、次按被告以外之人於審判外之陳述，經當事人於審判程序同
    意作為證據，法院審酌該言詞陳述或書面陳述作成時之情況
    ，認為適當者，亦得為證據。當事人、代理人或辯護人於法
    院調查證據時，知有刑事訴訟法第一百五十九條第一項不得
    為證據之情形，而未於言詞辯論終結前聲明異議，視為有前
    項之同意，刑事訴訟法第一百五十九條之五定有明文。查證
    人連違任、黃稚涵於警詢之證言，為審判外之陳述而屬傳聞
    證據，公訴人及被告於本院審判程序中對於前述證人丁○○
    、黃稚涵於警詢之證述，均表示無意見，且迄於言詞辯論終
    結前亦未聲明異議。本院審酌上開各項證據資料作成之情況
    ，核無違法取證或其他瑕疪，且為證明本件犯罪事實所必要
    之重要關係事項，認為以之作為證據為適當，上開證人丁○○、黃稚涵於審判外之陳述，自得採為證據，合先敘明。
三、又按刑事訴訟法第一百五十九條第一項規定：被告以外之人
    於審判外之言詞或書面陳述，除法律有規定者外，不得作為
    證據。而該條所謂「法律有規定者」，係指同法第一百五十
    九條之一至第一百五十九條之五及第二百零六條等規定。卷
    附長庚高雄分院診斷書雖係因特殊目的而製作，惟醫師於診
    療過程中，乃依醫師法之規定，詳予診斷而製作，自屬醫師
    於醫療業務過程中所製作之紀錄文書，為醫療業務行為之一
    部分，與通常之醫療行為所製作之病歷無殊，自屬刑事訴訟
    法第一百五十九條之四第二款所稱從事業務之人於業務上所
    須製作之紀錄文書（最高法院九十九年度台上字第四九八七
    號判決意旨參照）。是本件卷附之行政院衛生署新營醫院九
    十九年二月二十五日出具之診斷證明書一紙（詳警卷第十二
    頁），被告雖不同意作為證據，惟該診斷證明書係從事醫療
    業務之人於業務上所製作之證明文書，亦無顯無不可信之情
    況，依前揭最高法院判決意旨，應認具有證據能力。
四、再按被告以外之人於檢察事務官、司法警察官或司法警察調
    查中所為之陳述，與審判中不符時，其先前之陳述具有較可
    信之特別情況，且為證明犯罪事實存否所必要者，得為證據
    ，刑事訴訟法第一百五十九條之二定有明文。此所謂「具有
    可信之特別情況」，係屬「信用性」之證據能力要件，而非
    「憑信性」之證據證明力，法院自應就其陳述當時之原因、
    過程、內容、功能等外在環境加以觀察，為整體之考量，以
    判斷其陳述是否出於「真意」，並就其信用性已獲得確定保
    障之特別情況，加以論斷說明其憑據。而所謂「為證明犯罪
    事實存否所必要者」，係指其先前所為之陳述，足為起訴犯
    罪事實存在與否之證明，且捨此陳述，無從再自同一陳述者
    取得相同之陳述內容，亦無其他證據可資替代者而言。至於
    是否為證明犯罪事實存否所必要，則應審酌具體案情及其他
    相關證據予以判斷（最高法院九十八年度台上字第七三八五
    號判決意旨參照）。查本件證人乙○○○就被告何以在「署
    立新營醫院護理之家」二八一號病房出手毆打伊之原因，於
    警詢及審判中之陳述不符，於警詢中係證稱因伊不願交付「
    老人年金」之存摺給被告而遭毆打（詳警卷第九頁），惟於
    本院審理時則結證伊僅問被告有無去找工作，被告即突然發
    脾氣出手打伊（詳本院卷第六四頁），另被告復不同意乙○○○於警詢之供述作為證據。然查證人乙○○○於警詢之供
    述係其自然之發言，且係於案發當日即九十九年二月二十五
    日記憶猶新之情況下所作成，與事實較接近，且無時間慮及
    其陳述對被告之影響，較無暇蓄意編織掩飾，或權衡雙方之
    利害而為偏頗之陳述，其陳述應較趨近於真實，況其於警詢
    陳述被告出手毆打伊之原因，核與被告供承其於本件案發時
    ，前往「署立新營醫院護理之家」找乙○○○，係為向乙○○○拿其新申辦「老人年金」撥款使用之郵局存摺等情（詳
    本院卷第六八頁）相符，且證人丙○○於本院審理時亦證述
    本件案發時乙○○○有向其表示，因被告要向其要存摺才出
    手打她等語（詳本院卷第四二頁反面），是乙○○○於警詢
    之供述，應具有較可信之特別情況，且為證明被告之犯罪事
    實存否所必要，依前揭最高法院判決意旨，堪認證人乙○○○此部分之陳述，具有證據能力。
貳、實體部分：
一、訊據被告甲○○固坦承其居住之臺南縣新營市○○路四六之
    八十號住處，為其母親乙○○○向新營市公所所承租，並由
    撥款至乙○○○郵局帳內之乙○○○之「老人年金」支付租
    金，且於九十八年八月份乙○○○住進「署立新營醫院護理
    之家」後，即由其持乙○○○之郵局存摺提領「老人年金」
    用以繳納該租屋處之房租、水費及電費等費用，惟因其缺錢
    花用於提領「老人年金」後未按期繳納房租，嗣新營市公所
    通知乙○○○後，乙○○○即重新申辦一本「老人年金」撥
    款使用之郵局存摺，其發現原持有使用之郵局存摺無法使用
    後，便於九十九年二月二十五日上午十一時二十分許，至「
    署立新營醫院護理之家」找乙○○○詢問何以其持有之郵局
    存摺無法使用，為何未向其告知即私下去重新申辦郵局存摺
    ，並要求乙○○○交付其新申辦受領「老人年金」之郵局存
    摺，惟遭乙○○○拒絕，乙○○○並向其說「老人年金」是
    政府要給她花的，其聽到這句話當然會生氣，雙方並因此大
    聲吵架之事實。惟矢口否認有何前揭傷害之不法犯行，辯稱
    ：伊於九十九年二月二十五日上午十一時二十分許，至「署
    立新營醫院護理之家」後，即推乙○○○之輪椅進入二八一
    號病房，在其與乙○○○因「老人年金」郵局存摺之問題吵
    架之過程或之後，與乙○○○均無身體之接觸，亦未有出手
    撥到乙○○○之行為，更無出手毆打乙○○○之傷害行為云
    云。經查：
(一)、九十九年二月二十五日上午十一時二十分許，乙○○○因腳
    退化不能行走而坐輪椅在「署立新營醫院護理之家」之大廳
    用餐，且在證人丁○○備餐給乙○○○用餐前，乙○○○並
    未受傷，後被告到場後即問乙○○○吃飽了沒，之後即將乙○○○推回二八一號病房，後證人丁○○即聽到該病房有很
    大聲之吵鬧聲，證人丁○○即偕同黃稚涵一同進入二八一號
    病房查看，並告知被告病房係病人休息的地方，當時乙○○○身上亦未受傷，證人丁○○請被告小聲一點後，證人丁○○、黃稚涵即走出該病房，約隔幾分鐘後，證人丁○○因要
    幫乙○○○上床，再次進入該二八一號病房，並在該病房門
    口與甲○○擦身而過，證人丁○○進入病房後，即聽到乙○○○在喊救命，證人丁○○即跑過去問乙○○○怎麼了，並
    發現乙○○○仍坐在輪椅上且其額頭處有瘀青、紅腫，證人
    丁○○隨即問乙○○○為何會如此，乙○○○便向證人丁○○表示其被打，後證人丁○○即跑到護理站去告知當班之護
    士丙○○請其處理；又於證人丁○○第一次進入二八一號病
    房及第二次再進入該病房之期間，並無其他人進入該二八一
    號病房，當時該二八一號病房僅有被告、乙○○○及一名與
    乙○○○同房而無行動能力之阿嬤三人而已，且案發當時乙○○○精神良好、意識清楚，另證人丁○○第二次再進入二
    八一號病房時，乙○○○有哭，且表情驚恐很害怕的樣子等
    情，業據證人即「署立新營醫院護理之家」當時照護乙○○○之照服員丁○○於九十九年九月五日警詢及九十九年十月
    六日本院審理時證述在卷（詳本院卷第三一頁、第三二頁、
    第四四頁反面至第四八頁）。
(二)、九十九年二月二十五日上午十一時二十分許，乙○○○在「
    署立新營醫院護理之家」二八一號病房外之護理站旁看電視
    ，被告坐電梯到後，問乙○○○吃飽了沒，之後即將乙○○○推回二八一號病房，後照服員丁○○有聽到爭吵的聲音，
    乙○○○有哭，丁○○進去二八一號病有看到乙○○○左邊
    額頭有腫起來，丁○○便叫護士丙○○處理，丙○○過去看
    時發現乙○○○左邊眉毛上額頭處腫起來，丙○○於詢問乙○○○何以其左邊眉毛上方額頭處會腫起來乙情後，乙○○○告知丙○○因被告要向她拿存摺、要錢，所以才遭被告毆
    打受傷，後丙○○即帶乙○○○至一樓急診處外科驗傷就醫
    ，並開立卷附之診斷證明書一紙；又九十九年二月二十五日
    案發前乙○○○頭部原來並無受傷，且乙○○○於本件案發
    前亦未向丙○○表示其身體有何外傷，另與乙○○○同二八
    一號病房之住民並不會講話，且年紀已大長期臥床等情，業
    據證人即「署立新營醫院護理之家」當時之護士丙○○於九
    十九年十月六日本院審理時證述在卷（詳本院卷第四一頁至
    第四三頁）。
(三)、九十九年二月二十五日上午十一時二十分許，被告前往「署
    立新營醫院護理之家」找乙○○○，後被告在該護理之家二
    八一號病房出手打坐在輪椅上之乙○○○之左眼眉毛處，乙○○○被打後即大聲叫人來，嗣丁○○即進入二八一號病房
    處理；又案發當日二八一號病房除被告、乙○○○外，雖有
    另一住民，但該住民不能講話亦不能下床，且乙○○○於案
    發當日被告前來之前，身體並無受傷等情，業據證人乙○○○於九十九年十月二十七日本院審理時結證明確（詳本院卷
    第六四頁至六六頁）；另九十九年二月二十五日上午十一時
    二十分許，乙○○○坐在輪椅上在「署立新營醫院護理之家
    」大廳和被告講話，後證人黃稚涵與丁○○一起前去二八一
    號病房制止被告大聲罵乙○○○後，證人黃稚涵便與丁○○
    走出二八一號病房，不久證人黃稚涵即聽聞乙○○○遭被告
    毆打，證人黃稚涵隨即進去二八一號病房，並看見乙○○○
    額頭腫起來等情，並據證人即「署立新營醫院護理之家」當
    時之書記黃稚涵於九十九年九月五日警詢時證述在卷（詳本
    院卷第三四頁、第三五頁）。
(四)、基上，依上開證人丁○○、丙○○、黃稚涵之證述，可知於
    九十九年二月二十五日上午十一時二十分許，被告至「署立
    新營醫院護理之家」二八一號病房外找當時坐輪椅之乙○○○前，乙○○○身上並未受傷。惟於被告到場推乙○○○進
    入二八一號病房後，證人丁○○、黃稚涵因聽聞該病房有大
    聲之吵架聲後，證人丁○○便偕同黃稚涵入內制止，是時證
    人丁○○猶未見乙○○○身上受傷，惟約隔數分鐘證人丁○○再次進入二八一號有病房後，即聽聞乙○○○喊救命，且
    發現乙○○○額頭處有瘀青、紅腫等傷害，而期間並無其他
    人進入該二八一號病內，且與乙○○○同房之另一住民並無
    行動能力不能下床，自不可能係被告以外之第三人出手打傷
    乙○○○。又於證人丙○○經證人丁○○告知進入二八一號
    病房後，亦發現乙○○○左邊眉毛上方額頭處腫起來，乙○○○並告知證人丙○○係因被告要向其要存摺、要錢而出手
    毆打她，再參以上開證人乙○○○於本院審理中之證述及證
    人乙○○○於九十九年二月二十五日警詢中指訴：被告臺南
    縣新營市○○路四六之八十號之住處，係伊向新營市公所所
    承租，平時由伊「老人年金」支付租金，且係由被告領用伊
    「老人年金」之郵局存摺內之存款在支付，但最近被告均未
    繳納租金，經新營市公所通知後，伊便另外申請新的帳戶，
    被告知悉後便要伊交付新的帳戶，要領伊的「老人年金」，
    伊向被告說這些錢是伊要繳交租金及生活的費用後，被告就
    向伊說：「你再說一句話，你到底要不要給我」，伊跟被告
    說租金一定要付，被告聽不下去，就揮拳打伊等語（詳警卷
    第八頁、第九頁），堪認證人乙○○○上揭於警詢及本院審
    理時之證述，尚有所憑，應非虛妄。
(五)、據上，復佐以被告供承其居住之臺南縣新營市○○路四六之
    八十號住處，為其母親乙○○○向新營市公所所承租，並由
    撥款至乙○○○郵局帳內之乙○○○之「老人年金」支付租
    金，且於九十八年八月份乙○○○住進「署立新營醫院護理
    之家」後，即由其持乙○○○之郵局存摺提領「老人年金」
    用以繳納該租屋處之房租、水費及電費等費用，惟因其缺錢
    花用於提領「老人年金」後未按期繳納房租，嗣新營市公所
    通知乙○○○後，乙○○○即重新申辦一本「老人年金」撥
    款使用之郵局存摺，其發現原持有使用之郵局存摺無法使用
    後，便於九十九年二月二十五日上午十一時二十分許，至「
    署立新營醫院護理之家」找乙○○○詢問何以其持有之郵局
    存摺無法使用，為何未向其告知即私下去重新申辦郵局存摺
    ，並要求乙○○○交付其新申辦受領「老人年金」之郵局存
    摺，惟遭乙○○○拒絕，乙○○○並向其說「老人年金」是
    政府要給她花的，其聽到這句話當然會生氣，雙方並因此大
    聲吵架之事實。此外，乙○○○於九十九年二月二十五日案
    發至行政院衛生署新營醫院就診後，受有臉及頭皮挫傷之傷
    害，亦有行政院衛生署新營醫院九十九年二月二十五日出具
    之診斷證明書一紙在卷（詳警卷第十二頁）可稽。準此，堪
    認被告確因為向乙○○○拿取乙○○○新申辦用以提領「老
    人年金」之郵局存摺，惟遭乙○○○拒絕後，竟於前揭時、
    地，出受毆打乙○○○，並致乙○○○受有臉及頭皮等處挫
    傷之傷害無訛。
(六)、另被告雖提出其自陳於九十九年八月一日其與乙○○○，在
    「署立新營醫院護理之家」談話之行動電話錄音資料，欲證
    明乙○○○於警詢之指述不實。經本院當庭勘驗該行動電話
    錄音後，其勘驗結果為：1.男聲（按即被告）：我現在要錄
    音，妳沒有意見？2.女聲（按即乙○○○）：未回答（聽到
    隔壁病床的嗯！嗯聲）3.男聲：你說我打妳，我怎麼打妳？
    4.女聲：把我撥一下，在我的眼睛尾，烏（指瘀青）到眼睛
    這裡（台語）。5.男聲：只有一下（台語）？6.女聲：是的
    （台語），護士帶我去看。7.男聲：她（護士）叫妳去的嗎
    ？8.女聲：她（護士）用車子（輪椅）推去的。9.男聲：妳
    本身原本沒想告的意願？10.女聲：是（台語）我的想說。11.
    男聲：我就只是撥妳一下而已？12.女聲：是的（台語），此
    觀本院九十九年十月十三日勘驗筆錄即明（詳本院卷第五六
    頁）。依上開勘驗結果，乙○○○固稱被告僅出手撥她而已
    ，惟被告如僅係出手撥乙○○○者，衡情乙○○○當不會亦
    陳稱其眼睛部分因此瘀青，再者，依前述之說明，已足認被
    告確有本件之傷害犯行。故而，自難據上開錄音內容，而遽
    為有利於被告之認定。從而，被告上開所辯顯係事後卸責之
    詞，不足採憑，本件事證明確，被告上開傷害犯行洵堪認定
    ，應依法論科。
二、查告訴人乙○○○為被告之母親，兩人間具有家庭暴力防治
    法第三條第三款所定之家庭成員關係，家庭成員間實施身體
    或精神上不法侵害之行為者，均屬家庭暴力，而家庭成員間
    故意實施家庭暴力行為而成立其他法律所規定之犯罪，則成
    立家庭暴力罪，家庭暴力防治法第三條第三款、第二條第一
    款、第二款分別定有明文。是核被告所為係犯刑法第二百七
    十七條第一項之普通傷害罪，應依刑法第二百八十條之規定
    ，加重其刑，且屬家庭暴力防治法第二條第二款之家庭暴力
    罪。惟因家庭暴力防治法對於家庭暴力罪並無科處刑罰之規
    定，是以僅依刑法傷害罪予以論罪科刑。爰審酌被告為智識
    成熟之成年人，非無謀生能力，不思營生以繳納其居住處所
    之房租，對於至親不思盡人倫之孝道，善盡人子之責，因圖
    已高齡七十八歲老母親之「老人年金」未果，而出手毆打雙
    腳已退化乘坐輪椅之被害人，致被害人身體受有前揭傷害，
    行為實應加以高度非難，且一再陳稱被害人說「老人年金」
    的錢是政府要讓她花用，其聽到這句話當然會很生氣，又經
    本院詢其是否願與被害人和解時，復斷然拒絕答稱「我不想
    談和解」（詳本院卷第十頁反面、第十一頁正面），且自警
    偵訊及本院審理中一再矢口否認犯行，未見悔意，並兼衡其
    國中肄業之智識程度、未婚有同居女友及一名六歲小孩之生
    活狀況，且迄今尚未與被害人達成和解賠償損害，以求得被
    害人之原諒，暨檢察官認被告惡性重大，請求從重量刑等一
    切情狀，量處如主文所示之刑，以資懲儆。
據上論斷，應依刑事訴訟法第二百九十九條第一項前段，刑法第
二百七十七條第一項、第二百八十條，刑法施行法第一條之一，
判決如主文。
本案經檢察官戊○○到庭執行職務。
中    華    民    國    99    年     11    月    3    日
                  刑事第十四庭    審判長法  官  陳金虎
                                        法  官  周紹武
                                        法  官  孫淑玉
以上正本證明與原本無異。
如不服本判決應於收受本判決後10日內向本院提出上訴書狀，並
應敘述具體理由。如未敘述上訴理由者，應於上訴期間屆滿後20
日內向本院補提理由書狀（均須按他造當事人之人數附繕本）「
切勿逕送上級法院」。
                                        書記官  黃憶筑
中    華    民    國    99    年     11    月    3    日
附錄本案論罪科刑法條全：
中華民國刑法第二百七十七條第一項：
傷害人之身體或健康者，處三年以下有期徒刑、拘役或一千元以
下罰金。
中華民國刑法第二百八十條：
對於直系血親尊親屬，犯第二百七十七條或第二百七十八條之罪
者，加重其刑至二分之一。

司法院資訊處製作；財團法人民間司法改革基金會備份。
